ACORDAO-COMPLETO-2483892

ACÓRDÃO 1485/2021 ATA 22/2021 - PLENÁRIO

VISTOS, relatados e discutidos estes autos de representação formulada pelo Subprocurador-Geral do Ministério Público junto ao TCU (MP/TCU) Lucas Rocha Furtado, na qual requer que o Tribunal de Contas da União proceda à adoção das medidas necessárias tendentes a conhecer e avaliar se a utilização de recursos públicos - tempo e servidores - da Advocacia Geral da União (AGU) , em especial do Advogado Geral da União, na impetração de habeas corpus junto ao Supremo Tribunal Federal em favor do ex-Ministro da Saúde Eduardo Pazuello, em depoimento na Comissão Parlamentar de Inquérito da Covid-19, atende o interesse público;
ACORDAM os Ministros do Tribunal de Contas da União, reunidos em Sessão Plenária, ante as razões expostas pelo Relator, em: 
9.1. com fundamento nos arts. 235 e 237, inciso VII, do Regimento Interno deste Tribunal, conhecer a presente documentação como representação para considerá-la improcedente;
9.2. arquivar os autos, após ciência ao representante.

Representação em que se requer a adoção das medidas necessárias tendentes a conhecer e avaliar se atende o interesse público a utilização de recursos públicos, tempo e servidores da Advocacia Geral da União (AGU), na impetração de habeas corpus junto ao Supremo Tribunal Federal em favor de ex-Ministro de Estado convocado para prestar depoimento em Comissão Parlamentar de Inquérito.

Advocacia-Geral da União.

3. Interessados/Responsáveis: não há.

Ministro Bruno Dantas.

13.1. Ministros presentes: Ana Arraes (Presidente), Walton Alencar Rodrigues, Augusto Nardes, Aroldo Cedraz, Raimundo Carreiro (Relator), Bruno Dantas (Revisor), Vital do Rêgo e Jorge Oliveira.
13.2. Ministro-Substituto convocado: Augusto Sherman Cavalcanti.
13.3. Ministros-Substitutos presentes: Marcos Bemquerer Costa e Weder de Oliveira.

RAIMUNDO CARREIRO

Reproduzo, abaixo, o inteiro teor da instrução lavrada no âmbito da SecexAdministração, com a qual se manifestaram de acordo os seus dirigentes (peças 5-7) :
INTRODUÇÃO
1.	Trata-se de representação formulada pelo Subprocurador-Geral do Ministério Público junto ao TCU (MP/TCU) , Lucas Rocha Furtado, requerendo que o Tribunal de Contas da União proceda à adoção das medidas necessárias tendentes a conhecer e avaliar se a utilização de recursos públicos - tempo e servidores - da Advocacia Geral da União (AGU) , em especial do Advogado Geral da União, na impetração de habeas corpus junto ao Supremo Tribunal Federal em favor do ex-Ministro da Saúde, Eduardo Pazuello, em depoimento na Comissão Parlamentar de Inquérito da Covid-19, atende o interesse público (peça 1) . 
ALEGAÇÕES DO REPRESENTANTE
2.	Em síntese, o representante alega que:
a) segundo notícia divulgada no portal de notícias da CNN Brasil (disponível em https://www.cnnbrasil.com.br/politica/2021/05/13/habeas-corpus-pazuello) , a Advocacia-Geral da União (AGU) entrou no dia 13/5/2021 com um habeas corpus no Supremo Tribunal Federal (STF) para garantir que o ex-ministro da Saúde Eduardo Pazuello tenha direito ao silêncio na CPI da Pandemia (peça 1, p. 2) ;
b) chama a atenção na notícia a possível utilização da máquina pública, em especial da AGU, para ingressar com ação em benefício particular do ex-Ministro da Saúde e, reflexamente, como revela a reportagem, do próprio Presidente da República, haja vista que a investigação em curso pode resultar em imputações de caráter personalíssimo (peça 1, p. 2-3) ;
c) de acordo com o texto constitucional, a AGU é a instituição que, diretamente ou através de órgão vinculado, representa a União, judicial e extrajudicialmente, cabendo-lhe, nos termos da Lei Complementar 73/1993, as atividades de consultoria e assessoramento jurídico do Poder Executivo (peça 1, p. 2-3) ;
d) a Portaria nº 428, de 28 de agosto de 2019, que disciplina os procedimentos relativos à representação judicial dos agentes públicos de que trata o art. 22 da Lei nº 9.028, de 12 de abril de 1995, pela Advocacia-Geral da União e pela Procuradoria-Geral Federal, veda a representação judicial do agente público pela Advocacia-Geral da União e pela Procuradoria-Geral Federal quando se observar incompatibilidade com o interesse público no caso concreto (peça 1, p. 4-5) ;
e) no caso em questão, no qual se investiga, entre outras suspeitas, se a atuação do Ministro da Saúde e do Presidente da República favoreceu a disseminação da Covid-19 e prejudicou a oferta de vacinas contra a Covid-19 para a população, a incompatibilidade do habeas corpus em questão com o interesse público é evidente  (peça 1, p. 4) ;
f) não se pode permitir a transformação de uma questão privada em disputa financiada com recursos públicos; deve-se haver claro limite da atuação da AGU para o ex-Ministro da Saúde e para o Presidente da República, sem adentrar em interesse particular destes (peça 1, p. 4) ;
g) no momento em que o Advogado-Geral da União atua em prol do ex-Ministro da Saúde, e reflexamente em benefício particular também do Presidente da República, com o objetivo de defender interesses pessoais, há claro desvio da sua função (peça 1, p. 5) ;
h) se o aparato administrativo da AGU foi usado em defesa de interesses pessoais, estaria caracterizado o desvio de finalidade, uma vez que esse órgão não atuaria dessa maneira em favor de nenhum outro cidadão; mostra-se evidente o conflito dos interesses particulares das autoridades investigadas e o interesse público de superar os obstáculos ao combate à pandemia da Covid-19 eventualmente de sua responsabilidade, quer seja de maneira dolosa ou culposa (peça 1, p. 6) ;
i) os fatos noticiados denotam, em tese, inadequado uso do cargo público visando interferência na atuação de órgãos oficiais, motivado supostamente por interesses político-pessoais, podendo caracterizar eventual crime de responsabilidade, por atentar contra a segurança interna do país e a probidade na Administração Pública, nos termos do art. 85, inciso IV e V, da Constituição Federal (peça 1, p. 5) ;
j) em face do prejuízo iminente, não só para o erário, mas sobretudo para a moralidade da Administração Pública no Brasil, a questão ora em consideração encerra as condições necessárias e suficientes para que, com base no que dispõe o artigo 276, caput, do Regimento Interno do TCU, seja adotada medida cautelar determinando à Advocacia Geral da União que se abstenha de promover qualquer novo ato em benefício pessoal das autoridades  mencionadas, ou de quaisquer outras, sobretudo quando esse benefício se mostra em conflito com o interesse público, e adote as medidas necessárias para reverter a situação já estabelecida, como por exemplo, retratando-se dos pedidos já formulados ou declinando da representação ora questionada (peça 1, p. 6) .
3.	Por fim, requer que o TCU conheça desta representação para (peça 1, p. 6) :
a) conhecer e avaliar se a utilização de recursos públicos - tempo e servidores - da Advocacia Geral da União (AGU) , em especial do Advogado Geral da União, na impetração de habeas corpus junto ao STF em benefício do ex- Ministro da Saúde, Eduardo Pazuello, com o objetivo de permitir que ele fique em silêncio no depoimento que prestará à CPI da Covid-19 instalada no Senado Federal, atende interesse público ou se, pelo contrário, protege interesses particulares seu ou de terceiros;
b) em caso de confirmação de que a utilização da Advocacia Geral da União (AGU) ocorreu em benefício privado; diante do desvio de finalidade do ato, apurar a responsabilidade dos envolvidos e aplicar as sanções cabíveis por uso indevido do órgão e dos recursos públicos a ensejar, consequentemente, dano indireto ao erário; e
c) fazendo-se presentes, no caso ora em consideração, o fumus boni iuris e o periculum in mora, determine V. Ex.ª, o Plenário do TCU ou o relator desta representação, em caráter cautelar, que a Advocacia Geral da União se abstenha de promover qualquer novo ato em benefício pessoal das autoridades acima mencionadas, ou de quaisquer outras, sobretudo quando esse benefício se mostra em conflito com o interesse público, e adote as medidas necessárias para reverter a situação já estabelecida, como por exemplo, retratando-se dos pedidos já formulados ou declinando da representação ora questionada. 
EXAME DE ADMISSIBILIDADE
4.	Inicialmente, deve-se registrar que a representação preenche os requisitos de admissibilidade constantes no art. 235 do Regimento Interno do TCU, haja vista a matéria ser de competência do Tribunal, referir-se a responsável sujeito a sua jurisdição, estar redigida em linguagem clara e objetiva, conter nome legível, qualificação e endereço do representante, bem como encontrar-se acompanhada do indício concernente à irregularidade ou ilegalidade.
5.	Além disso, o Ministério Público junto ao TCU, tem legitimidade para atuar como representante, conforme art. 237, inciso VII, do Regimento Interno/TCU, c/c o art. 84 da Lei 8.443/1992 e o art. 6º, inc. XVIII, alínea "c", da LC 75/1993.
6.	Ainda, conforme dispõe o art. 103, § 1º, in fine, da Resolução - TCU 259/2014, verifica-se a existência do interesse público no trato da suposta irregularidade/ilegalidade, pois a representação judicial do ex-Ministro da Saúde pela AGU, na hipótese narrada, sem a existência de interesse público da União, afronta o art. 22 da Lei nº 9.028/1995, bem como os parâmetros fixados pela Portaria AGU 428, de 28/8/2019, o poderia, em tese, causar prejuízo ao Erário.  
7. 	Os indícios de irregularidades trazidos aos autos estão fundamentos em matéria jornalística, sem base documental que caracterize os requisitos necessários ao conhecimento da presente representação, nos termos do § 1º, do art. 103, da Resolução TCU  259/2014. Entretanto, cumpre registrar que esta secretaria está tratando de tema semelhante no escopo do TC Processo 037.054/2020-1,  , o que corrobora pela proposta de conhecimento deste feito e necessidade de esclarecimentos por parte da AGU dos fatos trazidos pelo representante.  
8.	Dessa forma, a representação poderá ser apurada, para fins de comprovar a sua procedência, nos termos do art. 234, § 2º, segunda parte, do Regimento Interno do TCU, aplicável às representações de acordo com o parágrafo único do art. 237 do mesmo RI/TCU.
EXAME TÉCNICO
9. 	O representante, Subprocurador-Geral do Ministério Público junto ao TCU (MP/TCU) Lucas Rocha Furtado, requer que o Tribunal avalie se a utilização de recursos públicos humanos e materiais da Advocacia Geral da União (AGU) , em especial do Advogado Geral da União, na impetração de habeas corpus junto ao Supremo Tribunal Federal em favor do ex-Ministro da Saúde, Eduardo Pazuello, por ocasião da Comissão Parlamentar de Inquérito criada no Senado Federal para investigar a gestão do combate à Pandemia da Covid-19, atendeu ao interesse público ou se protege interesses particulares em conflito com o interesse público.
10.	Ressalta-se que, de acordo com o art. 22 da Lei 9.028/1995, 
A Advocacia-Geral da União e os seus órgãos vinculados, nas respectivas áreas de atuação, ficam autorizados a representar judicialmente os titulares e os membros dos Poderes da República, das Instituições Federais referidas no Título IV, Capítulo IV, da Constituição, bem como os titulares dos Ministérios e demais órgãos da Presidência da República, de autarquias e fundações públicas federais, e de cargos de natureza especial, de direção e assessoramento superiores e daqueles efetivos, inclusive promovendo ação penal privada ou representando perante o Ministério Público, quando vítimas de crime, quanto a atos praticados no exercício de suas atribuições constitucionais, legais ou regulamentares, no interesse público, especialmente da União, suas respectivas autarquias e fundações, ou das Instituições mencionadas, podendo, ainda, quanto aos mesmos atos, impetrar habeas corpus e mandado de segurança em defesa dos agentes públicos de que trata este artigo. 
§ 1. O disposto neste artigo aplica-se aos ex-titulares dos cargos ou funções referidos no caput ... (grifos acrescidos) .
11.	O exame de pedidos de representação judicial dos agentes públicos de que trata o art. 22 da Lei nº 9.028/1995 ocorre com base nos termos fixados pela Portaria AGU 428, de 28/8/2019, especialmente no artigo 6º, a seguir transcrito:  
Art. 6º O requerimento de que trata o art. 5º deverá ser instruído, no mínimo, com os seguintes elementos:
I - demonstração de enquadramento funcional do agente público nas hipóteses previstas no § 1º do art. 22 da Lei nº 9.028, de 1995;
II - demonstração da presença de nexo de causalidade entre o fato questionado e o exercício das atribuições constitucionais, legais ou regulamentares do interessado;
III - demonstração da existência de interesse público da União, de suas autarquias e suas fundações públicas, quanto à defesa do fato questionado;
IV - manifestação do órgão jurídico consultivo, de assessoramento ou equivalente a respeito do fato questionado;
V - declaração expressa acerca da existência ou da inexistência, acerca do mesmo fato, de:
a) sindicância ou processo administrativo disciplinar;
b) processos administrativos em trâmite perante órgãos de fiscalização e controle;
c) representação perante comissão de ética ou órgão correspondente.
§ 1º Excepcionalmente, o pedido de representação judicial poderá ser analisado, mesmo que todos os elementos de instrução previstos no caput não se encontrem presentes, em situações de comprovada urgência, sem prejuízo da juntada posterior do requisito faltante, no prazo de dez dias úteis, sob pena de eventual deferimento prévio ficar sem efeito.
§ 2º Na hipótese do § 1º, juntado o requisito faltante, o órgão competente poderá, caso entenda necessário, realizar nova análise do pedido de representação judicial.
12.	Desse modo, pode se observar que são três os requisitos básicos para que o pedido de representação judicial pela AGU e por seus órgãos vinculados seja deferido: a) o requerente deve estar incluído no rol de contemplados pela lei; b) o ato deve ter sido praticado em cumprimento de dever constitucional, legal ou regulamentar; c) existência de interesse público, especialmente da União, suas autarquias e fundações, ou das instituições correlatas.
13.	Logo, após a constatação de que o ato questionado foi devidamente praticado pelo agente público em cumprimento de dever constitucional, legal ou regulamentar, deverá ser avaliada a presença do interesse público da União. Uma vez preenchidos tais requisitos, a representação judicial poderá ser procedida pela AGU.
14.	A representação judicial de agente público pela AGU, sem atender os rigores formais do direito e ao interesse público da União, configura abuso do direito, contrariando a finalidade legítima posta na norma legal. 
15. 	No caso concreto, os fatos descritos pelo representante indicam a possibilidade de que a representação judicial do ex-Ministro de Saúde pela AGU tenha ocorrido em desacordo com o art. 22 da Lei nº 9.028/1995 e com os critérios fixados pela Portaria AGU 428, de 28/8/2019, diante da possível inexistência de interesse público da União, situação potencialmente causadora de prejuízo ao Erário em razão da utilização indevida de recursos materiais e humanos da Advocacia Geral da União.
Da Análise dos requisitos para adoção de medida cautelar 
16.	Consoante o art. 276 do Regimento Interno/TCU, o Relator poderá, em caso de urgência, de fundado receio de grave lesão ao Erário, ao interesse público, ou de risco de ineficácia da decisão de mérito, de ofício ou mediante provocação, adotar medida cautelar, determinando a suspensão do procedimento impugnado, até que o Tribunal julgue o mérito da questão. Tal providência deverá ser adotada quando presentes os pressupostos do fumus boni iuris e do periculum in mora.
17.	Analisando os elementos apresentados pelo representante, verifica-se que não há, nos autos, a caracterização do periculum in mora, uma vez que o comparecimento do ex-Ministro da Saúde à CPI da Pandemia estava previsto para ocorrer no dia 19 de maio de 2021, não sendo possível reverter a situação já estabelecida de forma a declinar da representação ora questionada. 
18. 	Por outro lado, a possível inexistência de interesse público da União na representação judicial do ex-Ministro de Saúde pela AGU caracteriza o instituto do fumus boni iuris e deve ser analisada com maior profundidade por esta unidade técnica, em vista da real possibilidade de ensejar prejuízo ao Erário e ao interesse público. 
CONCLUSÃO
19.	Esta peça deve ser conhecida como representação, por preencher os requisitos previstos nos arts. 235 e 237, parágrafo único, do Regimento Interno/TCU e no art. 103, § 1º da Resolução - TCU 259/2014. 
20.	No que tange ao requerimento de medida cautelar, inaudita altera pars, entende-se que este não deve ser acolhido, por não estarem presentes nos autos o requisito do periculum in mora.
21.  	Por outro lado, uma vez caracterizado o instituto do fumus boni iuris, os elementos constantes dos autos devem ser analisados com maior profundidade por esta unidade técnica, em vista da real possibilidade de ensejar prejuízo ao Erário e ao interesse público, fazendo-se necessária a realização de diligência à AGU para que o órgão encaminhe a documentação que tenha servido como motivação/embasamento para a representação judicial relacionada ao ex-Ministro da Saúde Eduardo Pazuello.
PROPOSTA DE ENCAMINHAMENTO
22.	Ante todo o exposto, submetem-se os autos à consideração superior, propondo:
	a) conhecer da presente representação, satisfeitos os requisitos de admissibilidade previstos nos arts. 235 e 237, parágrafo único, do Regimento Interno deste Tribunal e no art. 103, § 1º da Resolução - TCU 259/2014;
b) indeferir o requerimento de medida cautelar, inaudita altera pars, formulado pelo pelo Subprocurador-Geral do Ministério Público junto ao TCU (MP/TCU) Lucas Rocha Furtado, tendo em vista a inexistência de pressuposto necessário para adoção da referida medida;
c) realizar diligência, com fundamento no art. 157 do RI/TCU, à Advocacia-Geral da União, para que, no prazo de 15 dias:  
c.1) encaminhe toda e qualquer documentação que tenha servido como motivação/embasamento para a representação judicial relacionada ao ex-Ministro da Saúde Eduardo Pazuello, caso objeto desta representação, podendo este item ser atendido via cessão de acesso ao sistema de processo eletrônico utilizado pela AGU;
c.2) manifeste-se sobre esta representação; 
	d) encaminhar cópia da peça 1 e da presente instrução à AGU a fim de subsidiar as manifestações a serem requeridas.
	É o relatório

não há

Não atuou.

Representação formulada pelo Ministério Público junto ao TCU, na qual requer que o TCU proceda à adoção das medidas necessárias tendentes a conhecer e avaliar se atende o interesse público a utilização de recursos públicos - tempo e servidores - da Advocacia Geral da União (AGU), na impetração de habeas corpus junto ao Supremo Tribunal Federal em favor de ex-Ministro de Estado convocado para prestar depoimento em Comissão Parlamentar de Inquérito. Não conhecimento. Arquivamento.

REPRESENTAÇÃO (REPR)

Secretaria de Controle Externo da Administração do Estado (SecexAdmin).

Trata-se de representação (peça 1) formulada pelo Subprocurador-Geral do Ministério Público junto ao TCU Lucas Rocha Furtado, com pedido de medida cautelar, na qual requer que o Tribunal adote medidas tendentes a (grifos do original) :
a) conhecer e avaliar se a utilização de recursos públicos - tempo e servidores - da Advocacia Geral da União (AGU) , em especial do Advogado Geral da União, na impetração de habeas corpus junto ao STF em benefício do ex- Ministro da Saúde, Eduardo Pazuello, com o objetivo de permitir que ele fique em silêncio no depoimento que prestará à CPI da Covid-19 instala no Senado Federal, atende interesse público ou se, pelo contrário, protege interesses particulares seu ou de terceiros; 
b) em caso de confirmação de que a utilização da Advocacia Geral da União (AGU) ocorreu em benefício privado; diante do desvio de finalidade do ato, apurar a responsabilidade dos envolvidos e aplicar as sanções cabíveis por uso indevido do órgão e dos recursos públicos a ensejar, consequentemente, dano indireto ao erário; e 
c) fazendo-se presentes, no caso ora em consideração, o fumus boni iuris e o periculum in mora, determine V. Ex.ª, o Plenário do TCU ou o relator desta representação, em caráter cautelar, que a Advocacia Geral da União se abstenha de promover qualquer novo ato em benefício pessoal das autoridades acima mencionadas, ou de quaisquer outras, sobretudo quando esse benefício se mostra em conflito com o interesse público, e adote as medidas necessárias para reverter a situação já estabelecida, como por exemplo, retratando-se dos pedidos já formulados ou declinando da representação ora questionada.
	O autor da presente Representação justifica a sua iniciativa em face da "possível utilização da máquina pública, em especial da AGU, para ingressar com ação em benefício particular do ex-Ministro da Saúde e, reflexamente, como revela a reportagem, do próprio Presidente da República, haja vista que a investigação em curso pode resultar em imputações de caráter personalíssimo".
Para o autor, à luz das atribuições da AGU previstas no art. 4º da Lei Complementar 73/1993 (Lei Orgânica da AGU) , aquela instituição, no papel de representação da União ou de assessoramento ao Presidente da República, somente pode atuar quando for de interesse do Presidente da República na condição de chefe do Poder Executivo Federal e, portanto, sob o manto do interesse público, mas não para tratar de questão de interesse particular, sob pena de desvirtuamento da utilização dos recursos públicos para benefício pessoal.
Por essa razão, entende o MPTCU que a representação processual do então Ministro da Saúde pela AGU para fins de impetração de habeas corpus junto ao STF em virtude de convocação para prestar depoimento em Comissão Parlamentar de Inquérito, na qual se investiga, entre outras suspeitas, se a atuação do ex-Ministro da Saúde e do Presidente da República favoreceu a disseminação da Covid-19 e prejudicou a oferta de vacinas contra a Covid-19 para a população, é medida incompatível com o interesse público, tendo em vista que, nas palavras do representante do Parquet, não "se pode permitir a transformação de uma questão privada em uma disputa financiada com recursos públicos", o que caracterizaria desvio de finalidade.
A SecexAdministração, ao analisar a matéria, entendeu que "os fatos descritos pelo representante indicam a possibilidade de que a representação judicial do ex-Ministro de Saúde pela AGU tenha ocorrido em desacordo com o art. 22 da Lei nº 9.028/1995 e com os critérios fixados pela Portaria AGU 428, de 28/8/2019, diante da possível inexistência de interesse público da União, situação potencialmente causadora de prejuízo ao Erário em razão da utilização indevida de recursos materiais e humanos da Advocacia Geral da União".
No tocante ao pedido de medida cautelar, a unidade técnica sustentou que "não há, nos autos, a caracterização do periculum in mora, uma vez que o comparecimento do ex-Ministro da Saúde à CPI da Pandemia estava previsto para ocorrer no dia 19 de maio de 2021, não sendo possível reverter a situação já estabelecida de forma a declinar da representação ora questionada".
No entanto, entendeu que a possível inexistência de interesse público da União na representação judicial do ex-Ministro de Saúde pela AGU caracteriza o instituto do fumus boni iuris e deve ser analisada com maior profundidade por esta unidade técnica, em vista da real possibilidade de ensejar prejuízo ao Erário e ao interesse público, razão pela qual propôs o conhecimento da representação, o indeferimento do pedido de medida cautelar, a realização de diligência à AGU, a fim de que encaminhe toda a documentação relativa ao assunto e a fixação de prazo de 15 dias para que a AGU se manifeste sobre esta representação.
Passo ao exame da matéria.
	Entendo que é caso de não conhecimento da presente representação. E o fundamento para tanto está nos arts. 235 e 237 do Regimento Interno do TCU. O art. 237, parágrafo único, do Regimento Interno estabelece que se aplicam às representações o disposto no art. 235. Eis o teor dos citados dispositivos (com grifos meus) :
Art. 237. Têm legitimidade para representar ao Tribunal de Contas da União: 
Parágrafo único. Aplicam-se às representações os dispositivos constantes do § 1º e da segunda parte do § 2º do art. 234, do caput e do parágrafo único do art. 235 e dos arts. 250 a 252.
Art. 235. A denúncia sobre matéria de competência do Tribunal deverá referir-se a administrador ou responsável sujeito à sua jurisdição, ser redigida em linguagem clara e objetiva, conter o nome legível do denunciante, sua qualificação e endereço, e estar acompanhada de indício concernente à irregularidade ou ilegalidade denunciada. 
Parágrafo único. O relator ou o Tribunal não conhecerá de denúncia que não observe os requisitos e formalidades prescritos no caput, devendo o respectivo processo ser arquivado após comunicação ao denunciante.
	Portanto, rigorosamente nos termos dos citados dispositivos regimentais, toda representação, para ser conhecida por este Tribunal, deve atender aos requisitos e formalidades previstos no caput do art. 235 do Regimento Interno. E, entre esses requisitos, um deles é o "indício concernente à irregularidade ou ilegalidade denunciada" ou reportada na representação.
	Em outras palavras, denúncias e representações que não estejam acompanhadas de "indício concernente à irregularidade ou ilegalidade" não devem ser conhecidas pelo TCU e o respectivo processo deve ser arquivado, após comunicação ao denunciante ou ao representante, nos exatos termos dos arts. 235 e 237, parágrafo único, do Regimento Interno.
No presente caso, entendo não haver "indício concernente à irregularidade ou ilegalidade" alegada na representação. E o pedido do Ministério Público junto ao TCU me parece eloquente nesse ponto, ao requerer ao Tribunal que adote medidas tendentes a "conhecer e avaliar se a utilização de recursos públicos - tempo e servidores - da Advocacia Geral da União (AGU) , em especial do Advogado Geral da União, na impetração de habeas corpus junto ao STF em benefício do ex- Ministro da Saúde, Eduardo Pazuello, com o objetivo de permitir que ele fique em silêncio no depoimento que prestará à CPI da Covid-19 instala no Senado Federal, atende interesse público ou se, pelo contrário, protege interesses particulares seu ou de terceiros".
Por outro lado, é de se observar que a representação dos agentes públicos está disciplinada pelo art. 22 da Lei 9.028/1995 (Lei Orgânica da AGU) , com o seguinte teor (grifos meus) :
Art. 22.  A Advocacia-Geral da União e os seus órgãos vinculados, nas respectivas áreas de atuação, ficam autorizados a representar judicialmente os titulares e os membros dos Poderes da República, das Instituições Federais referidas no Título IV, Capítulo IV, da Constituição, bem como os titulares dos Ministérios e demais órgãos da Presidência da República, de autarquias e fundações públicas federais, e de cargos de natureza especial, de direção e assessoramento superiores e daqueles efetivos, inclusive promovendo ação penal privada ou representando perante o Ministério Público, quando vítimas de crime, quanto a atos praticados no exercício de suas atribuições constitucionais, legais ou regulamentares, no interesse público, especialmente da União, suas respectivas autarquias e fundações, ou das Instituições mencionadas, podendo, ainda, quanto aos mesmos atos, impetrar habeas corpus e mandado de segurança em defesa dos agentes públicos de que trata este artigo.  (Redação dada pela Lei nº 9.649, de 1998) (Vide Medida Provisória nº 2.216-37, de 2001) 
        § 1o  O disposto neste artigo aplica-se aos ex-titulares dos cargos ou funções referidos no caput, e ainda:  (Incluído pela Lei nº 9.649, de 1998) (Vide Medida Provisória nº 2.216-37, de 2001) 
I - aos designados para a execução dos regimes especiais previstos na Lei nº 6.024, de 13 de março de 1974, e nos Decretos-Leis nº s 73, de 21 de novembro de 1966, e 2.321, de 25 de fevereiro de 1987, e para a intervenção na concessão de serviço público de energia elétrica;  (Redação dada pela Lei nº 12.767, de 2012) 
        II - aos militares das Forças Armadas e aos integrantes do órgão de segurança do Gabinete de Segurança Institucional da Presidência da República, quando, em decorrência do cumprimento de dever constitucional, legal ou regulamentar, responderem a inquérito policial ou a processo judicial.  (Incluído pela Lei nº 9.649, de 1998) (Vide Medida Provisória nº 2.216-37, de 2001) 
        § 2o O Advogado-Geral da União, em ato próprio, poderá disciplinar a representação autorizada por este artigo.  (Incluído pela Lei nº 9.649, de 1998) (Vide Medida Provisória nº 2.216-37, de 2001) 
Como se vê, o caput do art. 22 da Lei 9.028/1995 expressamente autoriza a AGU a impetrar habeas corpus em favor de Ministro de Estado. E o seu § 1o estende essa autorização para os ex-Ministros. Portanto, a literalidade dessas normas já seria suficiente para demonstrar a ausência de indícios de irregularidade.
Por outro lado, o art. 11 da Portaria 428/2019 da AGU, ao regulamentar o referido art. 22 da Lei 9.028/1995, trouxe as seguintes vedações à representação judicial dos agentes públicos pela AGU (com grifos meus) :
Art. 11 É vedada a representação judicial do agente público pela Advocacia-Geral da União e pela Procuradoria-Geral Federal quando se observar:
I - não haver relação entre o fato ocorrido e o estrito exercício das atribuições constitucionais, legais ou regulamentares;
II - não ter sido o fato questionado judicialmente objeto de análise prévia do órgão de consultoria ou assessoramento jurídico competente, quando exigível;
III - ter sido o ato impugnado praticado em dissonância com a orientação, se existente, do órgão de consultoria e assessoramento jurídico, ou equivalente, competente, que tenha apontado expressamente a inconstitucionalidade ou ilegalidade do ato, salvo se possuir outro fundamento jurídico razoável e legítimo;
IV - incompatibilidade com o interesse público no caso concreto;
V - que a autoria, materialidade ou responsabilidade do requerente:
a) tenha feito coisa julgada na esfera cível ou penal;
b) tenha sido reconhecida, em caráter definitivo, em processo administrativo disciplinar ou por órgãos de controle; ou
c) tenha sido admitida por ele próprio.
VI - a existência de litígio judicial com a pessoa jurídica de direito público da Administração Federal de que seja integrante, inclusive por força de litisconsórcio necessário ou intervenção de terceiros, desde que relacionada ao fato em que o pedido de representação se baseia;
VII - que se trata de pedido de representação, como parte autora, em ações de indenização por danos materiais ou morais, em proveito próprio do requerente;
VIII - não ter o requerimento atendido aos requisitos mínimos exigidos pelo art. 5º e 6º; ou
IX - o patrocínio concomitante por advogado privado.
Parágrafo único. Não incide a vedação do inciso VI na hipótese em que o agente público pretenda levar a juízo pessoa jurídica de direito público da Administração Federal diversa daquela que integra, desde que preenchidos os requisitos do art. 2º.
É notório que a convocação do ex-Ministro para depor na CPI da Covid-19 decorre do propósito daquela Comissão de apurar fatos que têm integral relação com o estrito exercício das atribuições constitucionais, legais ou regulamentares que o ex-Ministro exerceu enquanto esteve no cargo.
Pela mesma razão, é correto afirmar que a representação processual do ex-Ministro para a impetração de habeas corpus não revela qualquer incompatibilidade com o interesse público no caso concreto. Isso porque os atos do Poder Público gozam de presunção de legitimidade, motivo pela qual é do interesse público que o Estado defenda os atos praticados por seus agentes, pois são atos do próprio Estado. As exceções a essa regra estão bem disciplinadas pelo art. 11 da citada Portaria, mas não ocorreram neste caso, pois até o momento o que há são questionamentos feitos pela CPI.
Evidentemente que esse quadro pode vir a se alterar caso, após o devido processo legal, ficarem provadas, nas instâncias competentes, que podem ser disciplinares, de controle externo ou judiciais, condutas que tenham sido contrárias ao interesse público, hipóteses nas quais não mais será possível a representação do agente público pela AGU.
Por ora, no entanto, o que se sabe, de concreto, é que o ex-Ministro praticou atos alinhados com a política de governo, o que afasta qualquer suspeita de conflito de interesses entre os atos que praticou e a sua defesa pela AGU, porquanto se trata de atos que retrataram e concretizaram entendimentos prevalecentes na própria Administração comandada pelo governo, o que autoriza a representação processual promovida pela AGU.
Trata-se, desse modo, de situação oposta àquela que mencionei quando proferi, na condição de relator, o voto que fundamentou o Acórdão 545/2015 - Plenário. Naquela assentada, externei minha preocupação com um possível conflito de interesses na atuação dos advogados das Centrais Elétricas Brasileiras S.A. (Eletrobras) que "não poderiam atuar, ao mesmo tempo, em polos opostos, ou seja, se são remunerados para defender a correta aplicação das normas internas da estatal e da legislação pátria em vigor, não podem arvorar-se em defensores de agentes que estão sendo citados pelo TCU justamente por desobediência a esses normativos."
Não é disso que se trata nesta representação, tendo em vista que o ex-Ministro não foi acusado de descumprir normas internas nem orientações da atual Administração. Aliás, é exatamente o contrário, pois foi convocado em razão dos atos que praticou como Ministro da Saúde e que retrataram as escolhas feitas pelo próprio governo a que serviu.
Sobre o assunto convém destacar o seguinte trecho do voto do Ministro José Múcio Monteiro que, na condição de relator, fundamentou o Acórdão 176/2017-TCU-Plenário, no qual faz referência ao Acórdão 3116/2013-TCU-Plenário, de minha relatoria:
5. Nesse sentido, a unidade técnica registrou a evolução jurisprudencial desta Corte sobre a matéria, em particular o entendimento adotado a partir da análise da licitude da contratação pela Eletrobras dos serviços de seguro de responsabilidade civil para os seus conselheiros, diretores e administradores, o chamado seguro Directors and Officers Liability  (D&O) , no âmbito do TC-Processo 043.954/2012-0.
6. Naquele processo, que foi apreciado por meio Acórdão 3116/2013-TCU-Plenário, admitiu-se o custeio pela Eletrobras das despesas relacionadas à defesa de seus dirigentes, desde que não envolvesse "atos manifestamente ilegais, contrários ao interesse público, praticados com dolo ou culpa, nesse último caso quando comprovado que não foram adotadas as precauções e medidas normativas e legais que se esperaria de um homem médio".
7. Essa posição foi confirmada quando do exame da contratação, por Furnas, de escritório de advocacia para a defesa de seus dirigentes e ex-dirigentes que sofreram sanções em decorrência de acórdão condenatório do próprio Tribunal, matéria objeto do TC-Processo 044.331/2012-6. O Acórdão 4400/2016-TCU-Segunda Câmara, que julgou o feito, considerou que os princípios assentados no Acórdão 3116/2013-TCU-Plenário não se restringem à contratação de seguros tipo D&O, mas também se aplicam a outras iniciativas adotadas pelas estatais para resguardar a atuação dos seus gestores.
Portanto, como se vê, a jurisprudência mais recente desta Corte de Contas tem admitido a representação processual do agente público pela advocacia pública quando não há conflito de interesses.
Observo, ainda, que a nova Lei de Licitações e Contratos, Lei 14.133/2021 também cuidou do tema, no art. 10, ao admitir, em determinadas hipóteses, a defesa dos agentes públicos pela advocacia pública, com a seguinte redação:
Art. 10. Se as autoridades competentes e os servidores públicos que tiverem participado dos procedimentos relacionados às licitações e aos contratos de que trata esta Lei precisarem defender-se nas esferas administrativa, controladora ou judicial em razão de ato praticado com estrita observância de orientação constante em parecer jurídico elaborado na forma do § 1º do art. 53 desta Lei, a advocacia pública promoverá, a critério do agente público, sua representação judicial ou extrajudicial.
§ 1º Não se aplica o disposto no caput deste artigo quando:
I - (VETADO) ;
II - provas da prática de atos ilícitos dolosos constarem nos autos do processo administrativo ou judicial.
§ 2º Aplica-se o disposto no caput deste artigo inclusive na hipótese de o agente público não mais ocupar o cargo, emprego ou função em que foi praticado o ato questionado.
A restrição constante do caput do citado artigo, no sentido de que a defesa pela advocacia pública somente é permitida "em razão de ato praticado com estrita observância de orientação constante em parecer jurídico elaborado na forma do § 1º do art. 53 desta Lei" foi objeto de pertinente critica feita por Marçal Justen Filho em sua recentíssima obra sobre o tema, ao observar que muitos atos dos gestores não requerem parecer jurídico entre outros motivos porque não dizem respeito a questões jurídicas. Além disso, ressalta o autor o direito de o administrador discordar do parecer jurídico e ainda assim praticar um ato dentro da legalidade, mas que, segundo a nova lei, não lhe permitiria a defesa da advocacia pública, o que seria uma grande injustiça (JUSTEN FILHO, Marçal. Comentários à Lei de Licitações e Contratações Administrativas: Lei 14.133/2021. São Paulo: Thomson Reuters Brasil, 2021, p. 251-252) .
Por fim, é importante registrar que o Ministro Ricardo Lewandowski, relator do HC 201912, considerou regular a representação processual do ex-Ministro pela AGU, conforme se depreende do seguinte trecho de sua decisão:
Preliminarmente, verifico que a representação judicial do impetrante pela Advocacia-Geral da União, ao menos neste exame perfunctório, encontra respaldo no art. 22 da Lei 9.028/1995 e na Portaria 428/2019, conforme destacado na exordial.
*****
No transcorrer da sessão acolhi proposta formulada pelo Ministro Bruno Dantas no sentido de conhecer a representação para considerá-la improcedente.
Em face do exposto, voto por que o Tribunal adote a deliberação que ora submeto à apreciação do Plenário.
TCU, Sala das Sessões, em 2 de junho de 2021.
RAIMUNDO CARREIRO 
Relator

Na sessão de 2/6/2021, pedi vista destes autos em razão de minha primeira impressão sobre a matéria ter sido diferente daquela registrada pelo Relator em seu voto.
Entretanto, após analisar mais detidamente os argumentos do Ministro Raimundo Carreiro e os memoriais apresentados pela Advocacia Geral da União (AGU) , curvo-me ao seu entendimento.
O fato é que os normativos vigentes admitem a representação judicial de ex-Ministro de Estado, desde que os questionamentos a ele direcionados digam respeito a atos praticados no exercício do cargo. Apesar de discordar de seu conteúdo, esses normativos existem e têm sido aplicados, razão pela qual entendo, assim como fez o Relator, que o ato praticado pela AGU não merece censura.
Discordo, contudo, do posicionamento quanto ao não conhecimento da representação. A meu ver, existem elementos que justificam o conhecimento do feito, já que a eventual utilização de recursos públicos da AGU é matéria afeta ao Tribunal e a questão suscitada - possível utilização indevida desses recursos - poderia, ao menos em tese, configurar irregularidade.
Ocorre que os elementos e as próprias manifestações trazidas aos autos indicam não assistir razão ao representante, razão pelo qual considero que o processo pode ter sua apreciação concluída neste momento. Portanto, deve-se julgar improcedente a representação.
	Ante o exposto, VOTO por que a representação seja conhecida e considerada improcedente.
Brasília, 23 de junho de 2021.
 (Assinado Eletronicamente) 
Ministro BRUNO DANTAS